【裁判字號】    95,上,89
【裁判日期】    950905
【裁判案由】    侵權行為損害賠償
【裁判全文】
臺灣高等法院臺南分院民事判決            95年度上字第89號
上  訴  人
（即原告）  丙○○
法定代理人  許雅芳
訴訟代理人  楊錫楨  律師
複 代 理人  王燕玲  律師
上  訴  人
（即被告）  甲○○
            乙○○
共      同
訴訟代理人  吳炳輝  律師
上列當事人間侵權行為損害賠償事件，上訴人對於中華民國95年
3月28日第一審判決提起上訴（94年度重訴字第30號），本院於
95年8月22日言詞辯論終結，判決如下：
    主  文
原判決駁回上訴人丙○○後開第二項之訴部分，及該部分假執行
之聲請，並命其負擔訴訟費用（確定部分除外)之裁判均廢棄。
上訴人甲○○、乙○○應再連帶給付上訴人丙○○新台幣十八萬
八千八百五十九元，及自民國93年6月9日起，至清償日止，按週
年利率百分之五計算之利息；另上訴人甲○○就上開金額，自民
國93年4月30日起至民國93年6月8止，應按週年利率百分之五加
計付息。
上訴人丙○○其餘上訴駁回。
上訴人甲○○、乙○○之上訴均駁回。
第一審訴訟費關於命丙○○負擔部分 (確定部分除外）及第二審
訴訟費用關於丙○○上訴部分，由上訴人甲○○、乙○○連帶負
擔二分之一，餘由上訴人丙○○負擔；第二審訴訟費用關於甲○
○、乙○○上訴部分，由上訴人甲○○、乙○○連帶負擔。
本判決命上訴人甲○○、乙○○再給付部分於上訴人丙○○以新
台幣六萬三千元供擔保後得假執行。
    事  實  及  理  由
一、上訴人（原審原告）丙○○起訴主張：
(一)、上訴人乙○○為車牌LYT－389號重機車所有人，明知其子即
    上訴人甲○○無重機車駕照，卻仍將該機車交其行駛。上訴
    人甲○○於民國92年4月27日下午7時45分許，騎乘該機車後
    載友人陳咨瑄，沿雲林縣東勢鄉○○村○○○○○路由西往東
    行駛，本應注意車前狀況，並隨時採取必要安全措施，而依
    當時路面乾燥、無缺陷、無障礙物，視距良好情況下，並無
    不能注意之情事，於行經該路線11.9公里處，竟未注意同向
    在前騎乘腳踏車之上訴人丙○○，仍以時速40公里由後追撞
    丙○○，造成其受有頭部外傷併硬腦膜出血及挫傷性顱內出
    血等傷害。上訴人丙○○因前述傷害而受有：醫療費用新
    台幣（下同）46,124元、減少勞能力損失882,2819元、
    增加生活需費即看護費6,064,899元、精神損害慰撫金150
    萬元，合計8,493,304元之損害，應由上訴人甲○○、乙○
    ○負連帶賠償責任。又因本案車禍肇事責任，兩造各應負1/
    2責任，且上訴人丙○○因本案車禍已請領強制汽車責任險
    賠款1,010,090元，應依法扣除，故上訴人甲○○、乙○○
    應連帶賠償之金額為3,236,562元。爰依共同侵權行為損害
    賠償之法律關係，求為命上訴人甲○○、乙○○應連帶給付
    其3,236,562元，及自起訴狀繕本送達翌日起（即上訴人甲
    ○○自93年4月30日起，上訴人乙○○部分自93年6月9日起
    ）至清償日止按年利率5%計算之利息。【原判決命上訴人甲
    ○○及乙○○應連帶給付上訴人丙○○新台幣1,623,675元
    ，及自民國93年6月9日起，至清償日止，按週年利率5%計算
    之利息；另上訴人甲○○就上開金額，自民國93年4月30日
    起至民國93年6月8日止，應按週年利率5%加計付息。並駁回
    上訴人丙○○其餘之請求。上訴人甲○○、乙○○則就其敗
    訴部分全部提起上訴。上訴人丙○○則僅就其敗訴中之1,19
    0,020元本息提起上訴，其餘敗訴之422,867元（3,236,562
    －1,623,675－1,190,020=422,867）本息部分已告確定】
(二)、於本院聲明：
    1.上訴聲明：
      (1)原判決關於駁回上訴人1,190,020元本息部分之訴與該
        部分假執行之聲請暨命負擔該部分訴訟費用之裁判均廢
        棄。
      (2)前項廢棄部分，上訴人甲○○、乙○○等應再連帶給付
        上訴人丙○○1,190,020元，及自民國（下同）93年6月
        9日起至清償日止，按週年利率5%計算之利息，另被上
        訴人甲○○就上開金額，自93年4月30日起至93年6月8
        日止，應按週年利率5%加計利息。
      (3)第1項廢棄部分及第二審訴訟費用由被上訴人連帶負擔
        。
      (4)第2、3項部分，上訴人願供擔保，請准宣告假執行。
     2.答辯聲明：
      (1)上訴人甲○○、乙○○之上訴駁回。
      (2)第一、二審訴訟費用由上訴人甲○○、乙○○負擔。
二、上訴人甲○○、乙○○則以：
(一)、上訴人乙○○並不知甲○○無駕駛執照，並無明知其無駕駛
    執照仍將前揭機車借其使用之情形存在，自無違反道路交通
    管理處罰條例第28條之規定，即無民法第184條第2項違反保
    護他人法律之適用。又上訴人乙○○對於本件車禍事故之發
    生，既無行為之參與亦無犯意之聯絡，難認為與上訴人甲○
    ○有行為關聯共同，自無民法第185條負共同侵權行為責任
    之適用。
(二)、上訴人丙○○自92年4月27日至同年5月1日，共計5日之住院
    期間，有醫療人員照料，應無須另有特別照護；另其並無終
    生必須由親人看護之情形存在，其請求看護費用，即無依據
    。再上訴人丙○○主張其從事拾荒工作，以每月最低工資16
    ,500元計算基準，然上訴人丙○○並未提出勞農保證明或薪
    資扣繳憑單為憑，則關於其收入損失之主張，尚乏明確之依
    據。又上訴人丙○○請求150萬元之精神慰撫金，顯然過高
    ，等語置辯。原審為上訴人之敗訴判決，應有違誤，爰提起
    上訴。
(三)、於本院聲明：
    1.上訴聲明：
    (1)原判決不利於上訴人甲○○、乙○○部分廢棄。
    (2)上訴人丙○○於原審請求暨假執行之聲請均駁回。
    (3)第一、二審訴訟費用由上訴人丙○○負擔。
    2.答辯聲明：
    (1)上訴人丙○○之上訴駁回。
    (2)第二審訴訟費用由上訴人丙○○負擔。
三、兩造不爭執事項：
(一)、上訴人乙○○為車牌LYT－389號重機車所有人，將該車借予
    其子即上訴人甲○○駕駛。
(二)、上訴人甲○○並無重型機車之駕駛執照，其於民國92年4月
    27日下午7時45分許，騎乘該機車，沿雲林縣東勢鄉月眉村
    158線公路由西往東行駛，本應注意車前狀況，並隨時採取
    必要安全措施，而依當時路面乾燥、無缺陷、無障礙物，視
    距良好情況下，並無不能注意之情事，於行經該路線11.9公
    里處，竟未注意同向在前，於夜間騎乘腳踏車，向右靠行時
    亦未注意右側來車之上訴人丙○○，仍以時速40公里由後追
    撞丙○○，造成丙○○受有頭部外傷併硬腦膜出血及挫傷性
    顱內出血，並引發器質性精神病等重大難治之傷害。上訴人
    甲○○對本件車禍之發生有過失責任。
(三)、上訴人丙○○就本件車禍事故，應負1/2之肇事責任。
(四)、上訴人丙○○因本案車禍支出醫療費用46,124元。
(五)、上訴人丙○○於92年5月2日至92年7月31日，曾支出看護費
    用81,600元。
(六)、以上兩造所不爭執之事實，有上訴人丙○○提出之財團法人
    嘉義基督教醫院診斷證明書及高雄市立凱旋醫院診斷書影本
    共7紙、醫療費用單據影本39紙及看護收據影本共5紙、中華
    民國身心障礙手冊影本附卷可憑（見原審交重附民字第10號
    卷第8至11頁、14至22頁，原審卷第46至50頁，臺灣雲林地
    方法院檢察署92年度偵字第3942號偵查影卷第12頁）。
    又上訴人甲○○疏未注意車前狀況並採取必要之安全措施，
    自上訴人丙○○騎乘之腳踏車右側超車，超車時又未保持適
    當之間隔，因而撞擊丙○○騎乘之腳踏車，致其受有頭部外
    傷併硬腦膜下出血及挫傷性顱內出血，引發器質性精神病之
    重傷害，上訴人丙○○並由臺灣雲林地方法院宣告禁治產人
    ，而上訴人甲○○亦因本件車禍經判處過失傷害罪刑確定在
    案等情，經本院調閱臺灣雲林地方法院、93年度禁字第14號
    禁治產案卷、93年度交易字第1號號刑事案全卷暨所附之刑
    事判決書、及本院94年度交上易字第207號刑事案卷核閱屬
    實，堪信為真實。
四、至於上訴人丙○○主張其因上訴人甲○○、乙○○之過失行
    為，致其受有醫療費用、喪失勞動能力、終生須看護、精神
    慰撫金等損失，應由上訴人甲○○、乙○○負連帶賠償責任
    等情，則為上訴人甲○○、乙○○所否認，並以前詞置辯。
    是件應審酌者為：(一)上訴人乙○○就本件車禍是否與上訴人
    甲○○同有過失責任？(二)上訴人丙○○得請求賠償之金額為
    何？茲查：
(一)、上訴人乙○○就本件車禍是否與上訴人甲○○同有過失責任
    ：
    1.按汽車所有人，聽任道路交通管理處罰條例第21條第1款
      至第7款之人駕車者，除依第21條之規定處罰外，並得吊
      扣其汽車牌照三個月，修正前同條例第28條亦定有明文。
      核其立法目的，乃未領有駕駛執照之人因其交通安全規則
      之認識與駕駛技術均未符標準，駕駛車輛極可能發生事故
      ，法律為維護道路交通及人身安全，故前開道路交通管理
      處罰條例之設立，其屬保護他人之法律，至為明確；又違
      反保護他人之法律，致生損害於他人者，負賠償責任。但
      能證明其行為無過失者，不在此限，民法第184條第2項定
      有明文；又民事上之共同侵權行為（狹義的共同侵權行為
      ，即加害行為）與刑事上之共同正犯，其構成要件並不完
      全相同，共同侵權行為人間不以有意思聯絡為必要，數人
      因過失不法侵害他人之權利，苟各行為人之過失行為，均
      為其所生損害共同原因，即所謂行為關連共同，亦足成立
      共同侵權行為，依民法第185條第1項前段之規定，各過失
      行為人對於被害人應負全部損害之連帶賠償責任（司法院
      66年6月1日（66）院臺參字第0578號令例變字第1號、最
      高法院67年台上字第1737號判例參照）。
    2.經查，上訴人甲○○並無機車駕照一節，為上訴人乙○○
      所不爭執，詎乙○○疏未注意及此，仍允將其所有之前揭
      機車借予其子即上訴人甲○○使用，顯已違反道路交通管
      理處罰條例第21條第1項第1款、第28條關於保護他人法律
      之規定，應推定其有過失，應適用依前揭民法第184條第2
      項本文規定，負擔損害賠償責任，而與上訴人甲○○駕駛
      機車之過失以致肇事，同為本案車禍事故發生之共同原因
      ，應適用民法第185條第1項之規定，連帶負共同侵權行為
      之損害賠償責任。從而，上訴人丙○○請求上訴人甲○○
      、乙○○二人連帶賠償其損失，自屬有據。
    3.上訴人乙○○雖抗辯伊並非明知上訴人甲○○無駕駛執照
      乙事，自不負侵權行為責任等語，然查：前揭道路交通管
      理處罰條例第28條係明定汽車所有人達「聽任」程度即可
      依該條處罰，毋須至「明知」之情形，或其因可得知而疏
      未注意駕駛人無駕照，而將車輛交其駕駛，仍係違反前開
      條例第28條「聽任」之情事。又依前揭法第184條第2項之
      規定，違反該條保護他人法律之規定，並致生損害於他人
      者，應推定為有過失而須負賠償責任。從而，上訴人乙○
      ○如欲主張其對此事並無過失，亦應由其舉證，則上訴人
      乙○○對於其將前揭機車交予上訴人甲○○使用並無過失
      乙節，既未能提出任何證據以證其說，自無從信其為真實
      。
(二)、按因故意或過失，不法侵害他人之權利者，負損害賠償責任
    ；又數人共同不法侵害他人之權利者，連帶負損害賠償責任
    。汽車、機車或其他非依軌道行駛之動力車輛，在使用中加
    損害於他人者，駕駛人應賠償因此所生之損害；不法侵害他
    人之身體或健康者，對於被害人因此喪失或減少勞動能力或
    增加生活上之需要時，應負損害賠償責任；及不法侵害他人
    之身體、健康、‧‧，被害人雖非財產上之損害，亦得請求
    賠償相當之金額；民法第184條第1項前段、第185條第1項、
    第191條之2前段、第193條及第195條分別定有明文。查上訴
    人甲○○因駕駛行為有過失，上訴人乙○○因違反保護他人
    之法律致與上訴人丙○○受有上揭傷害，前已詳述。上訴人
    丙○○依據侵權行為之法律關係，請求上訴人甲○○、乙○
    ○連帶賠償，自屬有據。茲就上訴人丙○○請求各項賠償金
    額審酌如下：
  1.醫療費用：
      上訴人丙○○主張其支出之醫療費46,124元，為兩造所不
      爭執之事實，自屬真實，上訴人丙○○此部分之請求，為
      有理由，應予准許。
  2.看護費用：
    上訴人丙○○主張其自92年4月27日至同年5月1日間，共
      計5日住院期間，係由其家人自為看護，亦應比照僱用職
      業看護情形，向上訴人甲○○、乙○○求償，以每日1,00
      0元計，共5,000元等情。然查上訴人丙○○係於92年4月2
      7日晚間車禍，送往嘉義基督教醫院急診，於翌日即92年4
      月28日接受緊急開臚手術，至92年5月1日止，5天之期間
      ，係住在加護病房，有嘉義基督教醫院診斷證明書可參（
      見原審附民卷第10頁），上訴人丙○○既住在加護病房，
      則完全由嘉義基督教醫院之護士照顧，沒有另聘特別護士
      一節，亦有上訴人丙○○提出之收據影本5紙，在卷可參
      （見原審附民卷第14、15頁），亦無家屬看護之問題，是
      上訴人丙○○請求此期間之看護費，不應准許。
    上訴人主張其因本件車禍受傷之後，自92年5月2日至同年
      7月31日，曾聘雇外人代為看護共計支出81,600元一節，
      業據其提出收據影本5紙為佐（見原審93年度交重附民字
      第10號卷第14、15頁），並為上訴人甲○○等所不爭執，
      ，自堪信為真實。從而，上訴人丙○○請求此部分費用，
      自屬有據，應予准許。
    終生看護費用：
      (1)上訴人丙○○因本案車禍受有頭部外傷併硬腦膜出血及
        挫傷性顱內出血，並引發器質性精神病等情，為兩造所
        不爭執，已如前述。另丙○○經財團法人林口長庚醫院
        鑑定結果認為：「原告（即上訴人丙○○）目前有慢性
        器質性腦症候群，意識非完全清楚，認知功能受損導致
        日常生活自我照顧能力明顯下降，需在家人或照顧者督
        導下才能完成，判斷力不佳，目前之精神狀態已達無法
        處理一般事務之程度，目前精神狀態無法穩定從事一般
        性工作，日常生活完全無法自理，其病情以目前醫學尚
        無方法可治癒，且原告目前之精神狀態已持續不變約有
        一年，判斷日後可改善之機會極微」等情，有該醫院94
        年12月5日（94）長庚院法字第0750號函附之精神鑑定
        報告書在卷可考（見原審卷第63至65頁），則上訴人丙
        ○○主張其日常生活均需仰賴專人照料，應可採信。又
        上訴人甲○○、乙○○固抗辯被鑑定人丙○○於鑑定當
        日，精神狀況正常，應對如流，認應再重為鑑定等語，
        然被鑑定人丙○○於鑑定當日到場後呈現意識狀態混亂
        、言語混亂等情，業經前揭鑑定報告書詳為記載（見原
        審卷第64頁），上訴人甲○○、乙○○前開抗辯顯屬無
        據，復未能提出任何證據以實其說，自無可取。
      (2)又上訴人丙○○係37年2月20日出生，於92年4月27日發
        生本件車禍，時為55歲，依92年臺灣地區簡易生命表（
        資料來源為內政部內政統計資訊網站），其尚有餘命26
        .69年（即320.28月【26.69*12＝320.28】）。又上訴
        人丙○○固主張其可得請求每月看護費用為30,000元，
        然觀諸上訴人丙○○曾至高雄縣大寮鄉松喬養護中心居
        住，而該中心每月收費為18,000元等情，並有其所提出
        之該中心繳費憑據單為憑（見原審交重附民字號卷第15
        頁），是上訴人丙○○每月可得請求之養護費用應以每
        月18,000元為計算基礎為適當。
      (3)依上，按照每月18,000元計算，再依霍夫曼計算式扣除
        中間利息後，可知上訴人甲○○、乙○○應賠償上訴人
        丙○○因終生需仰賴他人照護可得請求之看護費用，合
        計為3,667,635元【計算式為：[18000*203.0000000（
        此為餘命320.28月之霍夫曼係數）]=3,667,635（小數
        點以下四捨五入）】。
    綜上，上訴人丙○○可得請求之看護費用合計為3,749,23
      5元（81,600＋3,667,635＝3,749,235），逾此範圍之請
      求，不應准許。
  3.喪失勞動能力減少收入882,281元部分：
    上訴人丙○○因本案車禍後，引發器質性精神病，日常生
      活完全無法自理，且其病情以目前醫學尚無方法可治癒等
      情，已如前述，則上訴人丙○○主張其因本案車禍，已無
      法外出工作，已喪失勞動能力乙節，應可採信。又丙○○
      係於37年2月20日出生，92年4月27日發生本件車禍後，即
      未能外出工作，算至60歲退休年齡，尚有5年（即60個月
      ）之勞動年數，堪可認定。惟上訴人主張其從事拾荒每月
      收入約為16,500元乙節，並未提出積極證據證明，衡諸拾
      荒為臨時性工作，屬於「長時體力型」勞作，加以現今失
      業率高漲，拾荒人口顯著增加等情況判斷，從事拾荒難認
      每月均有16,500元收入；再參酌本案車禍發生時，上訴人
      丙○○已有55歲，體力非如青壯，僅可從事簡易輕鬆勞作
      ，且依行政院勞工委員會發佈之基本工資現為每月15,840
      元等情，上訴人丙○○因本案車禍，致不能外出拾荒，其
      因而減少之收入，應以每月15,840元為計算基礎，較為合
      理。
    依上，按每月15,840元計算，依此計算，再依霍夫曼計算
      式扣除中間利息後，上訴人丙○○得請求之收入損失，應
      為849,889元【計算式為：[15,840*53.00000000（此為60
      個月之霍夫曼係數）]= 849,889（小數點以下四捨五入）
      】。逾此範圍之請求，不應准許。
  4.精神慰撫金150萬元部分：
    按以人格權遭遇侵害，受有精神上之痛苦，而請求慰藉金之
    賠償，其核給之標準，須斟酌雙方之身分、資力與加害程度
    及其他各種情形核定相當之數額。本院審酌上訴人丙○○為
    37年2月20日出生，平日從事拾荒，每月收入不定，名下無
    恆產，僅有小學學歷，其因上訴人甲○○、乙○○之過失致
    引發器質性精神病之身體傷害，精神當受有痛苦；另上訴人
    甲○○為69年9月10日生，高職畢業學歷，名下無任何不動
    產，上訴人乙○○名下有不動產多筆等情，為兩造陳述在卷
    ，亦經原審調閱稅務電子閘門財產所得調件明細表附卷可參
   （見原審卷第22至25頁），及上訴人甲○○之過失程度等一
    切情狀，認上訴人丙○○請求之精神慰撫金以1,000,000元
    為適當，逾此所為請求，則屬過高，不應准許。
  5.綜上，上訴人因本案車禍致其增加醫療費、看護費等生活上
    需要支出、喪失勞動能力減少收入、及精神苦痛等項，共計
    所受損害額為5,645,248元（46,124＋3,749,235元＋849,88
    9＋1,000,000＝5,645,248）。
五、另按損害之發生或擴大，被害人與有過失者，法院得減輕賠
    償金額或免除之，民法第217條第1項亦有明文。查本件上訴
    人丙○○自承其就本案車禍應負1/2之過失責任，已如前述
    ，本院綜合各種情狀認兩造發生此次車禍事故，上訴人丙○
    ○應負1/2過失責任，另上訴人甲○○、乙○○則應共負1/2
    過失責任，為屬相當。是按依前述上訴人丙○○所應負之
    1/2過失責任之比例計算，上訴人丙○○所得請求之損害賠
    償金額減為2,822,624元【計算式：5,645,248×0.5＝2,882
    ,624 】。
六、末按因汽車交通事故致受害人傷害者，不論加害人有無過失
    ，請求權人得依本法規定向保險人請求保險給付。所稱請求
    權人，在因汽車交通事故遭致傷害者，為受害人本人。又保
    險人依本法規定所為之保險給付，視為被保險人損害賠償金
    額之一部分；被保險人受賠償請求時，得扣除之，強制汽車
    責任保險法第7條、第11條第1項第1款、第32條分別定有明
    文。本件上訴人即原告自承其已領得強制汽車責任險金額1,
    010,090元一節，為上訴人即被告甲○○等所不爭執，並有
    上訴人丙○○提出之其領取強制汽車責任保險理賠金存摺影
    本乙份在卷可稽（見原審交重附民字第10號卷第24頁）。揆
    諸前開規定，應自上訴人丙○○所得請求之前揭賠償金額中
    予以扣除，是則上訴人丙○○之損害額經扣除後，其可得請
    求之損害賠償額應減為1,812,534元（2,822,624－1,010,09
    0＝1,812,534）。
七、綜上所述，上訴人丙○○本於共同侵權行為損害賠償法則，
    請求上訴人甲○○、乙○○連帶賠償其因本案車禍所造成之
    增加醫療費、看護費等生活上需要支出，喪失勞動能力減少
    收入，及精神苦痛等損害共計1,812,534元，及自附帶民事
    起訴狀繕本送達被告翌日起（即上訴人甲○○自93年4月30
    日起，上訴人乙○○自93年6月9日），至清償日止，按週年
    利率百分之5計算之利息部分，洵屬正當，應予准許。逾此
    部分所為之請求，為無理由，應予駁回。原審就上開應予准
    許部分中1,623,675元及利息之請求為上訴人甲○○、乙○
    ○敗訴之判決，並依聲請分別酌定相當之擔保金額為准免假
    執行之宣告，經核並無不合，上訴人甲○○、乙○○上訴意
    旨指摘原判決此部分不當，求為廢棄改判，非有理由，應予
    駁回。另原審就上開應准許部分中188,859元（1,812,534－
    1,623,675=188,859）本息，為上訴人丙○○敗訴之判決，
    容有未洽，上訴人丙○○指摘原判決此部分不當，為有理由
    ，自應由本院將原判決此部分予以廢棄，並改判如主文第2
    項所示。又上訴人丙○○陳明願供擔保，聲請宣告假執行，
    核無不合，爰酌定相當之擔保金額，准許之。至於上訴人丙
    ○○其餘請求不應准許部分，原審為上訴人敗訴之判決，並
    駁回其假執行之聲請，核無不合，上訴意旨指摘原判決此部
    分不當，求予廢棄改判，為無理由，應予駁回。
八、兩造其餘爭執及舉證，於本判決之結果，已無任何影響，毋
    庸贅論，附此敘明。
九、據上論結，本件上訴人丙○○之上訴為一部有理由，一部無
    理由，上訴人甲○○、乙○○之上訴為無理由，依民事訴訟
    法第450條、449條第1項、第78條、第79條、第85條第2項，
    判決如主文。
中    華    民    國    95    年     9    月    5     日
                  民事第二庭    審判長法  官  丁振昌
                                      法  官  吳上康
                                      法  官  李素靖
上為正本係照原本作成。
上訴人丙○○不得上訴。
上訴人甲○○、乙○○如對本判決上訴，須於判決送達後20日內
向本院提出上訴狀，未表明上訴理由者，應於上訴後20日內，向
本院提出理由書（須附繕本）。依法須繳納裁判費並應委任律師
為訴訟代理人，始得上訴。
中    華    民    國    95    年     9    月    7     日
                                      書記官  林鈴香
【附記】
民事訴訟法第466條之1：
(1)對於第二審判決上訴，上訴人應委任律師為訴訟代理人。但上
  訴人或其法定代理人具有律師資格者，不在此限。
(2)上訴人之配偶、三親等內之血親、二親等內之姻親，或上訴人
  為法人、中央或地方機關時，其所屬專任人員具有律師資格並
  經法院認為適當者，亦得為第三審訴訟代理人。
民事訴訟法第466之2：
上訴人無資力委任訴訟代理人者，得依訴訟救助之規定，聲請第
三審法院為之選任律師為其訴訟代理人。
                                                   Ｊ


司法院資訊處製作；財團法人民間司法改革基金會備份。
